【裁判字號】    91,簡,106
【裁判日期】    920324
【裁判案由】    建築法
【裁判全文】
臺北高等行政法院判決                              九十一年度簡字第一０六號
    原      告  全國建築物公共安全檢查股份有限公司
    代  表  人  甲○○
    被      告  臺北市政府工務局
    代  表  人  陳威仁（局長）住同右
    訴訟代理人  丙○○
                乙○○
                丁○○
右當事人間因建築法事件，原告不服內政部中華民國八十九年七月二十日台（八九）
內訴字第八九０五一九五號再訴願決定，提起行政訴訟。本院判決如左：
    主  文
原告之訴駁回。
訴訟費用由原告負擔。
    事  實
甲、事實概要：
原告接受世華聯合商業銀行股份有限公司儲蓄部委託辦理坐落臺北市中山區○○○路
○段一三二號建築物八十八年度公共安全檢查簽證，經被告複查結果，發現原告檢送
之建築物防火避難設施與設備安全檢（複）查報告書內「非防火區劃分間牆」、「避
難層以外樓層出入口」、「緊急進口」、」避雷設備」、「空調風管」等五項檢查項
目有應檢查而未檢查之情事，且原告亦未在「專業檢查人綜合意見及簽證欄」附註說
明及簽證，被告據上認定原告顯有簽證不實之情事，乃以八十八年十二月三十日北市
工建字第八八三五五四六七００號書函通知原告依建築法第九十一條第四項規定處新
台幣六萬元罰鍰。原告不服，迭經提起訴願、再訴願，均遭駁回，原告猶表不服，遂
提起本件行政訴訟。
乙、兩造聲明：
  一、原告聲明：訴願決定及原處分均撤銷。
  二、被告聲明：駁回原告之訴。
丙、兩造之主張：
  一、原告主張：
  (一)就本案所指應檢未檢之部份與簽證不實有所差距部份，說明如下：
    1.除各申報標的物各有其單獨特性而難以適用於統一表格及統一認定侷限外，被
      告未與原告溝通、解釋或進而協調及修正複審前即以簽證不實認定並罰鍰。
    2.除以建築物公共安全簽證及申報辦法第八條規定，申報案件得經臺北市政府通
      知一次進而修正、改善機會外，根據建築法第三十六條規定，即便為一般建築
      申請案件亦有接受通知改善複審機會，何獨本案未有修正複審機會。
    3.按建築物公共安全檢查簽證及申報辦法第四條附表(二)備註四之規定「建築物公
      共安全檢查申報客體以整棟為之，但同一棟建築物內供二類組以上用途使用且
      各類組分屬不同所有權者，以各類組為申報客體」，惟考量上開複合使用之建
      築物如可區分多個獨立使用之單元，同意放寬申報人得選擇個別申報，同類組
      共同申報或整棟申報（依北市工務局使管科申報業務審查及復查執行原則）。
  (二)按刑法第十二條規定「行為非出於故意或過失者，不罰。」又過失行為之處罰，
    以有特別規定者為限。按刑法所處罰者，皆係重大違法行為，仍須行為人具有故
    意者為限，過失行為之處罰尚須特別明文規定。依舉重明輕之理，原被告依第九
    十一條第四項規定認原告有簽證不實之情事，除客觀行為符合「檢查簽證內容不
    實」外，行為人亦應具備主觀意思即故意，方為構成要件該當。
  (三)被告為行政處分之理由，僅係原告所提出之檢查報告書記載應檢查項目有未檢查
    簽證之不實情事，本件應不符合建築法第九十一條第四項規定之構成要件。爰訴
    請撤銷訴願決定暨原處分等語。
二、被告主張：
  (一)按建築法第七十七條第三項規定「供公眾使用之建築物，應由建築物所有權人、
    使用人定期委託中央主管建築機關認可之專業機構或人員檢查簽證，其檢查簽證
    結果應向當地主管建築機關申報。‧‧‧」同條第五項規定「第三項之檢查簽證
    事項、檢查期間、申報方式及施行日期，由內政部定之。」同法第九十一條第四
    項規定「專業機構或人員檢查簽證內容不實者，處其新台幣六萬元以上三十萬元
    以下罰鍰，並移送各該主管機關依法懲處。」
  (二)建築物公共安全檢查簽證及申報辦法第二條規定「本辦法所稱建築物公共安全檢
    查申報人，為建築物所有權人、使用人。前項‧‧‧。」第三條規定「經中央主
    管建築機關認可之專業機構或人員辦理建築物公共安全檢查簽證項目如附表一，
    並應製作檢查報告書‧‧‧。」第七條規定「建築物公共安全檢查申報人應備具
    申報書及檢查報告書向當地主管建築機關申報。」及第八條規定「直轄市、縣（
    市）主管建築機關收到前條之申報書及檢查報告書之日起，應於十五日內審查完
    竣，經審查合格者，即通知建築物公共安全檢查申報人；經審查不合格者，應將
    其不合規定之處，詳為列舉，一次通知改善。建築物公共安全檢查申報人應於接
    獲通知改善之日起三十日內，依通知改善事項完竣送請復審；逾期未送審或復審
    仍不合格者，主管建築機關應依本法第九十一條規定處理。」
  (三)內政部營建署八十六年二月十三日營署建字第０一二二七號函檢送研商建築物公
    共安全檢查簽證及申報辦法業務協調會議紀錄之結論(二)決議「對申報案件，如涉
    違反其他法令規定者，專業機構或檢查人應於『專業檢查人綜合意見及簽證欄』
    5.其他附註說明並研提改善計畫。」
  (四)經查首揭地址建築物使用為「世華聯合商業銀行股份有限公司-儲蓄部」，委託
    原告辦理八十八年度建築物公共安全檢查簽證，自應依建築物公共安全檢查簽證
    及申報辦法附表一「建築物公共安全檢查簽證項目表」逐項檢討（計有十七項）
    ，依法得免設置相關設施或設備者，有關項目始免檢討。惟查檢送之建築物防火
    避難設施與設備安全檢（複）查報告書，原告在「非防火區劃分間牆」、「避難
    層以外樓層出入口」、「緊急進口」、「避雷設備」、「空調風管」等五項檢查
    項目有應檢查而未檢查情事，且原告亦未在「專業檢查人員綜合意見及簽證欄」
    附註說明及簽證，此為原告所不爭議，足證原告未依內政部訂頒「建築物公共安
    全檢查簽證及申報辦法」規定應行檢查項目詳實檢查，即任意簽證，顯有簽證不
    實之嫌。被告爰依建築法第九十一條第四項規定，於八十八年十月四日以北市工
    建字第八八三二七六０一００號函處原告臺北縣分公司新臺幣六萬元罰鍰。又查
    內政部僅核准有「全國建築物公共安全檢查股份有限公司」設立，並無「全國建
    築物公共安全檢查股份有限公司台北縣分公司」設立，據上開違章情事，被告依
    首揭規定於八十八年十二月三十日以北市工建字第八八三五五四六七００號書函
    撤銷前八十八年十月四日之處分，並改以原告為罰鍰處分對象，並無違誤。
  (五)按有關專業機構或人員辦理建築物公共安全檢查簽證，應依「建築公共安全檢查
    簽證及申報辦法」第三條規定之檢查簽證項目表所訂項目為之，此為取得內政部
    核發之認可證之專業機構或人員應必備之專業知識，亦為中央建築主管機關所明
    訂者。又依該辦法第二條規定，建築物公共安全檢查申報之義務人為建築物所有
    權人、使用人，專業機構或人員並非該辦法所稱之申報人或代申報人，查該辦法
    第八條規定「經審查不合格者，應將其不合規定之處，詳為列舉，一次通知改善
    」，且該辦法規定建築物公共安全檢查簽證項目，製作檢查報告書及相關應行檢
    附資料（如房屋權利證明影本、使用執照影本、營利事業登記證影本、投保公共
    意外責任險證明文件影本‧‧‧等）是否齊備，由被告形式審查之，如檢視簽證
    書類項目及內容是否完整，否則即喪失檢查簽證之意義，按此部分係專業機構或
    人員應備之專業知識，故原告應簽證而未予簽證之簽證不實，俱為事實，原告推
    諉應檢查而未檢查之項目及內容，歸咎於被告未予通知改善之機會顯為卸責之詞
    ，應簽證而故不予簽證，坐視由被告通知而諉未受通知補正，顯有故意疏漏之虞
    ，原告執此之詞為辯，業難掩原告簽證不實之事實，故訴訟理由不足採據。
  (六)復查「建築物公共安全檢查簽證及申報辦法」第二條規定之申報義務人為所有權
    人、使用人，被告受理是類申報案，依上開「申報案件審核注意事項」規定，按
    其申報所填具書表及檢附之書類文件圖表證明等，為書面形式審核，又上開辦法
    第八條規定，審核結果如有缺附或檢附不完整者，始為審查不合格，而將其不合
    規定之項目（如應檢附證明卻缺附或檢附不全，填具之書表及書類文件圖說之基
    本資料未完整等），一次通知申報義務人補正；而對檢查機構或人員所為檢查及
    勾註則不為實質之審查，留俟依建築法七十七條第三項規定複查時再予查對有無
    「複查發現簽證不實」。緣原告於應檢項目留白未表示檢查結果，係屬「檢（複
    ）查報告書填載未臻完備」（檢查紀錄不完整）之瑕疵，固為上開規定補正之「
    事項」，惟上開規定並無通知檢查機構或人員補正之規定，而係規定通知申報義
    務人補正，原告卻主張被告應給予補正之機會，實際上其並非上開定補正之「對
    象」，被告認原告所請依法無據，固無予補正之機會。
  (七)揆諸「建築物公共安全檢查簽證及申報辦法」第八條之規範意旨，在使行政機關
    審查作業上對於審查流程中遇有「程序上」明顯之瑕疵而能補正之事項，容許「
    申報義務人」有機會改善補正，非予「專業檢查機構或人員」補正其檢查簽證之
    內容，故本條文之適用上即非屬專業機構或人員得予適用補正之規定。又原告既
    身為檢查專業機構，本即負有較高及專業上之注意能力，卻疏漏應檢未檢並誤認
    被告未予補正改善機會逕予處罰，實乃其個人主觀認事用法上之謬誤。況上開辦
    法亦明文規定未依改善期限補正完竣送請複審者，依建築法第九十一條第一項規
    定裁罰之對象亦為「申報義務人」而非「專業檢查機構或人員」，故被告未予原
    告改善補正機會逕依建築法第九十一條第四項規定予以裁罰，並無違誤。簡言之
    ，原告於建築物公共安全檢查制度上所負為覈實檢查之責任，被告所追究係為申
    報義務人有無依規定申報，本案原告有應檢未檢情事，除為簽證不實之責外，乃
    其與申報義務人間委託契約之不完全履行的私法上法律關係。
  (八)行政機關對人民不履行行政法上義務時，所採取之處分方式與程度，均應符合比
    例原則，於能實現義務之方法中選擇對義務人侵害最小之方法實施之，不得逾必
    要之程度，此為行政程序法第七條所明定，故於適用建築法第九十一條規定予以
    處分時，自宜參酌。按原告有建築法第九十一條第四項規定情事，依法自得適用
    建築法第九十一條規定予以處分，且為阻遏系爭建築物繼續違規使用，暨貫徹前
    揭法律規定並保護公益及考量該建築物之違法使用狀態與嚴重程度，被告依建築
    法第九十一條第四項規定，按其所營事業獲利程度及影響層面所為之罰鍰額度，
    核與比例原則相符，且為最低限額，並予敘明。
    理  由
一、按建築法第七十七條第三項規定：「供公眾使用之建築物，應由建築物所有權人
    、使用人定期委託中央主管建築機關認可之專業機構或人員檢查簽證，其檢查簽
    證結果應向當地主管建築機關申報。」同條第五項規定：「第三項之檢查簽證事
    項、檢查期間、申報方式及施行日期，由內政部定之。」同法第九十一條第四項
    規定：「專業機構或人員檢查簽證內容不實者，處其新台幣六萬元以上三十萬元
    以下罰鍰，並移送各該主管機關依法懲處。」又建築物公共安全檢查簽證及申報
    辦法第二條第一項規定：「本辦法所稱建築物公共安全檢查申報人，為建築物所
    有權人、使用人。」同辦法第三條第一項規定：「經中央主管建築機關認可之專
    業機構或人員辦理建築物公共安全檢查簽證項目如附表一，並應製作檢查報告書
    。」同辦法第七條規定：「建築物公共安全檢查申報人應備具申報書及檢查報告
    書向當地主管建築機關申報。」同辦法第八條規定：「直轄市、縣（市）主管建
    築機關收到前條之申報書及檢查報告書之日起，應於十五日內審查完竣，經審查
    合格者，即通知建築物公共安全檢查申報人；經審查不合格者，應將其不合規定
    之處，詳為列舉，一次通知改善。建築物公共安全檢查申報人應於接獲通知改善
    之日起三十日內，依通知改善事項完竣送請復審；逾期未送審或復審仍不合格者
    ，主管建築機關應依本法第九十一條規定處理。」
二、本件原告接受世華聯合商業銀行股份有限公司儲蓄部委託辦理坐落臺北市中山區
    ○○○路二段一三二號建築物八十八年度公共安全檢查簽證，經被告複查結果，
    發現原告檢送之建築物防火避難設施與設備安全檢（複）查報告書內「非防火區
    劃分間牆」、「避難層以外樓層出入口」、「緊急進口」、「避雷設備」、「空
    調風管」等五項檢查項目有應檢查而未檢查之情事，且原告亦未在「專業檢查人
    綜合意見及簽證欄」附註說明及簽證，被告據上認定原告顯有簽證不實之情事，
    乃以八十八年十二月三十日北市工建字第八八三五五四六七００號書函通知原告
    依建築法第九十一條第四項規定處新台幣六萬元罰鍰。原告不服，迭經提起訴願
    、再訴願，均遭駁回等情，有建築物防火避難設施與設備安全檢查申報書、報告
    書、被告八十八年十二月三十日北市工建字第八八三五五四六七００號書函、訴
    願及再訴願決定等附卷可稽，自堪信為真實。
三、經查原告接受「世華聯合商業銀行股份有限公司儲蓄部」委託辦理八十八年度建
    築物公共安全檢查簽證，自應依建築物公共安全檢查簽證及申報辦法附表一「建
    築物公共安全檢查簽證項目表」逐項檢討（計有十七項），依法得免設置相關設
    施或設備者，有關項目雖免予檢查，惟仍應載明「免檢討」。查原告檢送之建築
    物防火避難設施與設備安全檢（複）查報告書，原告在「非防火區劃分間牆」、
    「避難層以外樓層出入口」、「緊急進口」、「避雷設備」、「空調風管」等五
    項檢查項目有應檢查而未檢查情事，且原告亦未在「專業檢查人員綜合意見及簽
    證欄」附註說明及簽證，業為原告所不爭，足證原告未依內政部訂頒「建築物公
    共安全檢查簽證及申報辦法」規定應行檢查項目詳實檢查，即任意簽證，顯有簽
    證不實之情事，被告依建築法第九十一條第四項規定，原於八十八年十月四日以
    北市工建字第八八三二七六０一００號函處原告臺北縣分公司新臺幣六萬元罰鍰
    ，惟因內政部僅核准有「全國建築物公共安全檢查股份有限公司」設立，並無「
    台北縣分公司」，被告乃依首揭規定於八十八年十二月三十日以北市工建字第八
    八三五五四六七００號書函撤銷前八十八年十月四日之處分，並改以原告為罰鍰
    處分對象，尚屬於法有據。
四、原告主張：依「建築物公共安全簽證及申報辦法」第八條規定，申報案件經審查
    不合格者，被告應將其不合規定之處，詳為列舉，一次通知改善，被告竟未通知
    原告改善，逕予處罰，有違法律程序云云，惟按「建築物公共安全簽證及申報辦
    法」第二條規定，建築物公共安全檢查申報之義務人為建築物所有權人、使用人
    ，專業機構或人員並非該辦法所稱之申報人或代申報人，且依該辦法第八條第一
    項規定，經審查合格或不合格之通知對象為公共安全檢查申報人，並非受委託檢
    查之專業機構或人員，又該辦法第八條第二項復審不合格之處罰對象亦為建築物
    所有權人或使用人，是原告主張審查不合格應通知專業檢查機構改善云云，顯有
    誤會。次按有關專業機構或人員辦理建築物公共安全檢查簽證，應依「建築公共
    安全檢查簽證及申報辦法」第三條規定之檢查簽證項目表所訂項目為之，此為取
    得內政部核發之認可證之專業機構或人員應必備之專業知識，亦為中央建築主管
    機關所明訂（依建築法第七十七條第五項所授權訂定）。揆諸「建築物公共安全
    檢查簽證及申報辦法」第八條之規範意旨，在使行政機關審查作業上對於審查流
    程中遇有「程序上」明顯之瑕疵而能補正之事項，容許「申報義務人」有機會改
    善補正，非予「專業檢查機構或人員」補正其檢查簽證之內容，故本條文之適用
    上即非屬專業機構或人員得予適用補正之規定。又原告既身為檢查專業機構，本
    即負有較高及專業上之注意能力，卻疏漏未予檢查，故被告未予原告改善補正機
    會，逕依建築法第九十一條第四項規定予以裁罰，並無違誤。
五、綜上所述，被告認原告有簽證不實之情事，為阻遏系爭建築物繼續違規使用，暨
    貫徹前揭法律規定並保護公益及考量該建築物之違法使用狀態與嚴重程度，依建
    築法第九十一條第四項規定，按其所營事業獲利程度及影響層面處新台幣六萬元
    罰鍰（最低限額），核與比例原則相符，認事用法亦無違誤，訴願及再訴願決定
    遞以維持，亦無不合，原告徒執前詞，聲請撤銷，為無理由，應予駁回。
六、本件適用簡易訴訟程序，故不經言詞辯論逕為判決。
據上論結，本件原告之訴為無理由，爰依行政訴訟法第九十八條第三項前段，第二百
三十三條第一項、第二百三十六條，判決如主文。
中      華      民      國    九十二    年      三      月    二十四    日
                        臺 北 高 等 行 政 法 院   第 六 庭
                                                    法  官  林樹埔
右為正本係照原本作成。
本件以訴訟事件所涉及之法律見解具有原則性者為限，始得於本判決送達後二十日內
向本院提出上訴狀並表明上訴理由，如已於本判決宣示後送達前提起上訴者，應於判
決送達後二十日內補具上訴理由（均按他造人數附繕本），且經最高行政法院許可後
方得上訴。
中      華      民      國    九十二    年      三      月    二十四    日
                                                    書記官  陳圓圓


司法院資訊處製作；財團法人民間司法改革基金會備份。
